【裁判字號】    94,上訴,1647
【裁判日期】    950502
【裁判案由】    詐欺等
【裁判全文】
臺灣高等法院高雄分院刑事判決        94年度上訴字第1647號
上  訴  人  臺灣屏東地方法院檢察署檢察官
被      告  乙○○
            己○○
            丙○○
            甲○○
            戊○○
            丁○○
上列上訴人因被告等詐欺等案件，不服臺灣屏東地方法院92年訴
字第75號中華民國94年3 月30日第一審判決（起訴案號：臺灣屏
東地方法院檢察署89年度偵字第6064號、6106號；90年度偵字第
1120號、1212號、1425號、1619號、1823號、1879號、1929號、
2123號、2241號、2293號、2294號、2529號、2687號、2688號、
3059號、3190號、3200號、3324號、3325號、3357號、3393號、
3394號、3413號、3517號、3547號、3660號、3753號、3754 號
、3755號、3756號、3758號、3812號、4093號、4109號、4241
號、4307號、4348號、4349號、4555號、4762號、4881號、4890
號、5177號、5207號、5284號、5353號、5503號、5549號、5852
號、5870號、5871號、6114號、6115號、6116號、6233號、6234
號、6235號、6236號、6237號、6238號、6239號、6240號、6241
號、6242號、6243號、6341號、6514號、6529號、6635號、6902
號、6946號、7828號；91年度偵字第183 號、676 號、1496號、
6376號、6377號、6378號、6379號、6380號、6381號、6382號、
6383號、6384號、6385號、6386號、6387號、6388號），提起上
訴，本院判決如下：
    主  文
原判決關於甲○○、戊○○、丁○○部分，均撤銷。
甲○○、戊○○、丁○○共同連續搬運贓物，各處有期徒刑參月
，如易科罰金，均以參佰元折算壹日。
其他上訴駁回。
    事  實
一、緣盧福安與不肖漁船船主，共同基於意圖為自己不法所有之
    概括犯意，以漁船出海捕魚為名義，行詐購漁船用柴油之實
    ，向屏東縣「東隆」、「滿豐」加油站申購漁船用柴油，分
    別與上開加油站人員勾結，推由加油站人員利用漁業用油因
    受有政府補助且免營業稅、貨物稅，遠較市面上同級之普通
    柴油價格低廉，而在受政府委託辦理漁業用油補貼作業之職
    務上機會詐取財物，由盧福安以每隔2、3日開立支票或轉帳
    方式付款予加油站，另於船筏加油之際，以現金支付報酬予
    船筏所有人或船長外，所獲得柴油，經由油筏裝載，藏身於
    東港後寮溪（後龍溪），俟與買主聯絡，再販售予南部、中
    北部油商，自民國92年3月間起，經由「木仔」、「片仔」
    介紹，以每粒（200公升）新台幣（下同）1, 450元價格，
    假高雄籍「協永富號」漁船船長蔡豐二、「興順發號」漁船
    船主吳清朝及其他不知其名膠筏之名購入（盧褔安、蔡豐二
    、吳清朝與上開加油站人員勾結所涉詐財犯行，未經起訴）
    ，漁船每次抽油7、80粒至100粒，膠筏每次抽取20多粒，均
    裝卸予盧福安所有改造之油筏，漁民不必付款，均由盧福安
    以自己或其妻盧蔡秋蘭支票，交付「東隆」、「滿豐」加油
    站，或以其妻東港區漁會0000000 號帳號轉帳入滿豐加油站
    ，由盧福安支付彼等漁民款項，再由盧福安以每粒1,550 元
    價格售出，賺取差價，並以每日1,500 元代價，僱用甲○○
    （綽號小黑）、許明源、盧永祈駕駛油筏載油。甲○○明知
    盧福安僱用渠等載運之漁船用油係詐欺得來之贓物，竟與許
    明源、盧永祈（以上人另案審理）共同基於搬運贓物之犯意
    ，自民國90年3 月間起，由漁船上抽油至油筏，藏匿在東港
    後寮溪，俟買主與盧福安聯絡後，再將油筏駛出至東港俗稱
    「垃圾場」處，將油料抽至油罐車內以利買主僱用之司機載
    運，彼等計以此法轉售予台中陳泓宇（綽號東東）、「陳仔
    」、台南蔡貴燕等人。嗣於90年3 月15日22時10分許，邱鴻
    影（另案審理）以運送贓物之犯意，駕駛牌號7J-516號油罐
    車，自東港裝油擬載運交付貨主之途中，在屏東縣新園鄉○
    ○村○○○道旁為警查獲，並扣得漁船用柴油26700 公升。
    邱鴻影供出其所載油料係自甲○○駕駛之油筏抽取。續於同
    年3 月21日23時30分許，為警在東港後寮溪畔，查獲甲○○
    、盧永祈、許明源正駕駛油筏抽油裝載至知情之陳德成所駕
    駛之牌號5J-960號油罐車上，並扣得柴油45670 公升（陳德
    成業經本院判決無罪）。又於90年6 月4 日19時40分許，在
    東港鎮東港區漁會後面，為警查獲甲○○與王德利（另案審
    理）駕駛不明油筏，抽油予陳俊安（另案審理）所駕駛之牌
    號WJ-499號油罐車，並扣得柴油1 萬公升。迄90年9 月30日
    凌晨2 時25分許，為台灣屏東地方法院檢察署檢察官率警搜
    索盧福安在屏東縣新園鄉○○村○○路77號之2 住處，查扣
    漁船加油往來紀錄簿、電話聯絡簿、盧靜芳東港區漁會存摺
    、過磅單3 張、機漁船進出港檢查紀錄簿1 本、滿豐漁船加
    油站公司紀錄單2 張、雜記單3 張。
二、戊○○受僱於陳加景，明知陳加景與不肖漁船船主，以漁船
    出海捕魚為名義，行詐購漁船用柴油之實，向屏東縣「東隆
    」、「滿豐」加油站申購漁船用柴油，分別與上開加油站人
    員勾結，推由加油站人員利用漁業用油因受有政府補助且免
    營業稅、貨物稅，遠較市面上同級之普通柴油價格低廉，而
    在受政府委託辦理漁業用油補貼作業之職務上機會詐取財物
    （陳加景與上開加油站人員勾結所涉詐財犯行，未經起訴）
    ，自89年9月間起，與「大滿成」、「昇鴻展」、「新永慶
    」、「昇豐」、「欣昌慶」、「興財發」、「成吉財」、「
    享易財」、「仟蕙」、「成益漁」、「添益源」、「新讚發
    」、「明利勝」、「金昌祥」、「進宏發」、「嘉順利」、
    「金上財」、「東勝億」、「正得輝」、「萬鎰載」、「宏
    翔」、「國佑」、「來福進」、「國豐財」、「金建利」、
    「昇勝財」等漁船、膠筏之名，向「東隆」、「滿豐」加油
    站，以每粒1,188元至1,418元不等之價格，購買彼等向政府
    詐得之漁船用油，彼等漁船、膠筏購油均不必支付款項予加
    油站，由陳加景自90年2月23日起，或以現金，或以不知情
    之母陳曾素月東港漁會帳號轉帳入東隆、滿豐加油站帳號，
    向漁船、膠筏購油之油款差價，則以現金支付予漁船船長，
    陳加景所購漁船用油係詐購政府補助款而得之贓物，戊○○
    竟與陳加景所僱用之林文亮、林西寮、莊居興、陳博輝、陳
    宗賢、吳國揚，共同基於搬運贓物之概括犯意，駕駛油筏，
    自上開漁船、膠筏抽取漁船用油，藏匿於東港後寮溪，俟買
    主與陳加景聯絡，始受陳加景指示將該油筏駛出，計陳加景
    售油予陳泓宇、高雄陳姓男子、台中「小乖」、邱明棟、潘
    美延、潘楊梅花、林秀雲、杜聰明、林業喜、陳正雄等人。
    用油3萬6,500公升；嗣於90年9月30日凌晨2時40分許，在東
    港鎮○○路114號陳加景住處，為檢察官率警搜索查獲，扣
    得讚成行船隻修理估價單1張、進福勝號漁船進出港檢查簿1
    本、滿盈翔號油船進出港檢查簿1本、進福勝號漁船漁船油
    配油手冊1本、潘雅鈴台灣銀行存摺、台灣企銀存摺、華南
    商銀存摺各1本、陳春秀台灣企銀存摺1本、陳曾素月東港漁
    會活儲存摺封面影本1張、記載購油船名帳單3張、筆記本1
    張、電話簿1本、台灣銀行東港分行陳得勝、陳吳收貸款催
    收函2張、台銀支票AM0000000號面額27萬5,20 0元支票1張
    、邱明棟27萬元本票1張、手機（0000000000號）1具。
三、丁○○受陳泓宇僱用，明知陳泓宇向盧福安、陳加景、林文
    加（另行審結）購買之漁船用柴油為不肖漁民詐騙政府補助
    款，未實際出海或預留銷售之漁船用油，亦即詐欺得來之贓
    物，竟自89年7月間起，由陳泓宇以0000000000號行動電話
    與盧福安、陳加景、林文加聯絡，確定油料已待裝運，以每
    粒（200公升）1560元至1610元，較市價柴油為低之價格成
    交，每月購油款項共約4、5百萬元。陳泓宇再以每趟10000
    元至8000元不等運費酬勞，僱用丁○○與廖樵宏、廖樵勳、
    胡景翔、林志銘、郭松煌、楊吉生（以上6 人另案審理）負
    責載運，丁○○遂與廖樵宏、廖樵勳、胡景翔、林志銘、郭
    松煌、楊吉生共同基於搬運贓物之概括犯意，駕車前往東港
    嘉新路俗稱「垃圾場」處載運，每月每位司機載運11至12
    趟漁船用油，另由陳泓宇以每粒1720元，差價110 元至160
    元之利潤，轉售予台中港ＯＫ油行、苗栗頭份通宵油行、嘉
    義水上何仔、斗南簡仔、桃園大溪洪仔等處，每月獲利約20
    萬元，其中丁○○自90年2 月起，迄同年8 月中旬止，駕駛
    自己所有牌號X2-502號（拖車牌號DB-20 號）油罐車，至上
    揭垃圾場，自盧福安、陳加景等人事先聯絡好之改裝膠筏，
    抽取漁船用柴油，每次載運量約為3 萬2 千公升，每星期3
    至4 次，載至陳泓宇指示前揭客戶地點銷售，獲取不法利益
    。丁○○自90年5 月間起迄90年9 月29日止，以運送贓物之
    犯意，利用為陳泓宇載運漁船用油機會，因裝油誤差多出額
    外之油品，得賺取外快，先與蔡貴燕、曾義和聯絡，詢彼等
    需否油料，每次載運1 至3 粒不等之油料，至台南縣佳里鎮
    同安寮32號蔡貴燕經營之地下油行，或曾義和指定之彰化縣
    線東路1 段370 號之2 工廠卸載。
四、案經屏東縣察局、該局東港分局、枋寮分局、里港分局、潮
    州分局、行政院海岸巡防署南部地區巡防局安檢第二大隊、
    屏東縣機動查緝隊、高雄縣機動查緝隊、第六二岸巡大隊、
    海洋巡防總局安檢第五海巡隊、保安警察第二總隊第五大隊
    第三隊、保安警察第三總隊第三大隊、國道公路警察局第三
    警察隊、第五警察隊、高雄港務警察所分別移送臺灣屏東地
    方法院檢察署檢察官偵查起訴。
     理  由
壹、撤銷改判部分：
一、被告甲○○並未於本院審判期日到庭，而訊據被告戊○○、
    丁○○固不諱言前述運送漁船用油之事實，惟均矢口否認有
    搬運贓物之犯行，被告戊○○辯稱：漁民出海捕漁用油可以
    申請補助油，我老闆陳加景就跟他們買油，那油可能是漁民
    用剩下的，不知是贓物云云，被告丁○○則辯稱：我不知道
    那是贓物，我知道那是漁船用油，但不知道油是從哪裡來的
    云云。
二、按(一)國家補貼政策係國家基於扶植特定事業之目的，為強化
    其事業競爭力，賦予特定人利益為目的之行為，係國家統治
    權在經濟面運用之一環，自屬於國家公務行為。查東隆與滿
    豐加油站均與屏東縣政府簽有「漁船油配售審核契約書」，
    審查核配對象限領有合格漁業執照及配油手冊之漁船、舢舨
    、漁筏等，漁船如有在所屬加油碼頭違規抽油販售情形，該
    次核配用油予加油站之優惠價格即應剔除，此觀屏東縣政府
    與二家加油站訂立之審核契約第1 條、第5 條第5 款自明，
    是屏東縣政府授權彼等審核漁船用油，屏東縣政府再將該二
    家加油站加油量憑證核轉行政院農業農業委員會（下稱農委
    會）憑以撥付補貼款，應可認為係受政府委託執行漁船補貼
    政策，亦有農委會92年5 月12日農授漁字第0921211964號函
    在卷可考。(二)又貪污治罪條例第5 條第1 項第2 款所謂利用
    職務上機會詐取財物，凡該條例第2 條所定之人員利用其職
    務上之機會詐取財物者，皆屬之，不以原有此項職務為限，
    然所利用職務上之機會，也因法律或命令賦予行為人以一定
    之職務，而行為人利用此項職務之機會予以詐財者，即足當
    之（最高法院57年8 月13日第2 次民刑庭總會決議及同院72
    年度台上字第4052號判決意旨參照）。查本件東隆及滿豐加
    油站人員依據「台灣地區漁船核配辦法」規定，於接受漁民
    申請核配漁船油時，應確認申請核配漁船是否受有「禁止申
    購漁船油」處分，再依該船之主機馬力及耗油系數計算可核
    配油量，倘非此種情形，而係其與漁船人員及油蟲勾結，假
    藉利用補充漁船用油申請書、用油手冊及進出港檢查簿之記
    載，送由配油單位核配，而透過漁業動力用油優惠措施，補
    貼金額於漁船船主購買漁業動力用油時，由油品公司按牌價
    先予扣除後，再由行政院農業委員會編列預算，無息歸付油
    品公司（台灣地區漁船油核配辦法第9 條、漁業動力用油優
    惠油價標準修正條文第4 條第2 項參照），此時加油站與油
    蟲將因政府補貼政策，得以較低價格購入同級油品，其行為
    無異於支付對價一部，而將經補貼之低價油料轉賣予非漁民
    （俗稱油蟲），供其銷售予地下油行，足使中油陷於錯誤，
    交付油品，中油雖後來獲得農委會補助油款。惟農委會因而
    受有損害，加油站與油蟲犯意聯絡獲得該油品，得以差價賣
    給油蟲，油蟲再以差價售予地下油行，均係獲得油品後之變
    價行為，並非不待變價即可直接獲得經濟上之利益，故該二
    家加油站明知油蟲假借外觀上領有合格漁業執照及配油手冊
    之船筏加油，實際上係彼等油蟲將用油轉售於地下油行，加
    油站受公務機關之委託辦理公務，竟與漁船船主（長）、油
    蟲犯意聯絡，行為分擔，利用職務上機會詐欺財物，即與貪
    污治罪條例第5 條、第2 條構成要件相合。此行為即該當於
    上開規定利用職務上機會詐取財物之構成要件，進而認定販
    賣之漁船用油係屬財產犯罪所得之贓物。(三)再漁業動力用油
    之核配，依該漁船出海作業實際所需情形決定之，在核配設
    計上應無所謂「油料剩餘」之情事發生，如單趟或多趟出海
    作業後，油料仍有剩餘，下次油料補充量自可減少，行政院
    農業委員會漁業署（下稱漁業署）92年7 月25日漁二字第09
    21220249號函說明二所稱「漁船或有關閉主機，僅保持副機
    運轉，以為節省能源消耗之情形」應包括不肖者藉由出海時
    間與用油數量之正比關係，不事作業，而將漁船停泊於海中
    ，關閉主機，以累存大量油料情形，有漁業署92年11月11
    日漁二字第0921232130號函可考。(四)本件盧福安、陳加景、
    林文加與不肖漁船船主，共同以漁船出海捕魚為名義，行詐
    購漁船用柴油之實，向屏東縣「東隆」、「滿豐」加油站申
    購漁船用柴油，分別與上開加油站人員勾結，推由加油站人
    員利用漁業用油因受有政府補助且免營業稅、貨物稅，遠較
    市面上同級之普通柴油價格低廉，而在受政府委託辦理漁業
    用油補貼作業之職務上機會詐取財物，由盧福安以每隔2 、
    3 日開立支票或轉帳方式付款予加油站，另於船筏加油之際
    ，以現金支付報酬予船筏所有人或船長外，所獲得柴油，經
    由油筏裝載，藏身於東港後寮溪（後龍溪），俟與買主聯絡
    ，再販售予南部、中北部油商，假藉高雄籍「協永富號」漁
    船船長蔡豐二、「興順發號」漁船船主吳清朝及其他不知其
    名膠筏之名購入，漁船、膠筏每次抽取之油均裝卸予盧福安
    所有改造之油筏，漁民不必付款，均由盧福安以自己或其其
    妻盧蔡秋蘭支票，交付「東隆」、「滿豐」加油站，或以其
    妻東港區漁會0000000 號帳號轉帳入滿豐加油站，由盧福安
    支付彼等漁民款項，再由盧福安轉售漁船用柴油予台中陳泓
    宇（綽號東東）、「陳仔」、台南蔡貴燕、「李仔」及「錢
    仔」等人以賺取差價之事實，業據盧褔安於警詢時供稱：「
    我於90年5 月初開始購買柴油，我向漁船購油是為了要轉售
    於他人後，賺取中間之利潤」「我是賣給台中綽號東東（即
    陳泓宇）及台南綽號古意的男子及台中一位姓陳的男子」「
    大部分是古意等人主動打電話給我」「（載運漁業用油）是
    在東港一處垃圾場後面，以舢舨連接油管插入油罐車內抽油
    的」等語，於偵查中供稱：「有向協永富、興順發號（漁船
    ）買油，（漁船）每次加完油就由我把油抽完，再出去泊油
    點」「漁船去加油時，不用付錢，是我們幫他們付的，而與
    加油站是每天算帳，但錢是過2 、3 天開我的或我太太蔡秋
    蘭的票，是東港漁會的即期支票」等語（以上見偵字第6235
    號卷第11至14頁、第40頁、第84頁），於原審供稱：「我是
    有買賣柴油，是向竹筏、協永富號、新順發號漁船買的」「
    是他們自己找來的。油賣給誰不一定，都是買家的車自己下
    來載的」「油是漁船剩下來的，我知道政府有補助」等語（
    見原審卷第18至19頁、第79頁），已供承向協永富、興順發
    號漁船買油轉售於他人賺取利潤。另陳加景自89年9 月間起
    ，與「大滿成」、「昇鴻展」、「新永慶」、「昇豐」、「
    欣昌慶」、「興財發」、「成吉財」、「享易財」、「仟蕙
    」、「成益漁」、「添益源」、「新讚發」、「明利勝」、
    「金昌祥」、「進宏發」、「嘉順利」、「金上財」、「東
    勝億」、「正得輝」、「萬鎰載」、「宏翔」、「國佑」、
    「來福進」、「國豐財」、「金建利」、「昇勝財」等漁船
    、膠筏之名，向「東隆」、「滿豐」加油站，購買彼等向政
    府詐得之漁船用油，彼等漁船、膠筏購油均不必支付款項予
    加油站，由陳加景自90年2 月23日起，或以現金，或以不知
    情之母陳曾素月東港漁會帳號轉帳油款，入滿豐加油站帳號
    ，向漁船、膠筏購油之油款差價，則以現金支付予漁船船長
    之事實，業據陳加景於偵查中供稱：「（問：何時開始透過
    漁船向東隆及滿豐加油站買油？）詳細日期我不太記得了，
    我向東隆買1 、2 年，買到90年1 月份左右，向滿豐加油站
    買油是在90年2 月份滿豐開業時就買了，買到90年中秋節前
    夕被查獲聲請羈押時，我付款是付給2 家加油站的會計，有
    時是用轉帳的方式，是以我媽媽陳曾素月在東港區漁會的帳
    號轉到加油站，也有用取款條的方式，都是我媽媽去處理的
    ，取款條也是她拿去加油站的，現金也是她拿去加油站繳納
    的」「（問：算給漁民多少利潤?）1粒1 、200 元，都是在
    東港港內抽完就拿現金給他們，我有1 隻無籍油筏在抽油，
    在3 、4 年前買的，以30多萬元買的，目前仍停在後寮溪，
    我的油筏是水藍色的，馬達是300 馬力，是山葉的，總共有
    4 個油槽，4 條油管」「（問：漁船要掛在你的名下，是經
    由何方式連繫，連繫何人?）我 睡醒之後，在早上我都會去
    加油站，漁船或膠筏的船長會過來問我是否要買油，加油站
    成交，我就向當班的會計說該艘船掛我的名字，由我來付錢
    ，有時我沒有去加油站時，漁船或膠筏會事先用電話連絡我
    ，或之前我們已在加油站談妥，船長去加油站就會跟加油站
    的人員說，該艘船要掛在我的名下，加油站就加油給他，且
    不收他的錢，當日由我或我媽媽去加油站會帳，確認無誤後
    就付錢，在東隆及滿豐加油站，我收購柴油的流程都是這樣
    」。「（問：如果漁船或膠筏要自留一部份的柴油。只賣給
    你一部分的柴油，但油款是由你全部給付，那漁民自留的柴
    油是由你付款，他們如何付錢給你？）他們在港區抽完油給
    我之後折算我應該再付給他們多少錢或他們應該付給我多少
    錢，都是以現金交易」「（問：二家加油站的加油員工及會
    計是否都知道你們在收購及轉賣油船用油?）應 該知道，因
    我們每天在那邊出入，及與漁民在那邊談妥交易的數量，同
    時漁民只要拿報關簿及配油手冊到會計那邊，會計就幫他們
    辦理了，程序很簡單，並不須要他們幫忙代辦」「（問：你
    之前接觸的金隆達、金結群、建福發、欣界慶、瑞億群、軍
    騰豐、滿盈祥、昇祥、振吉財、連億興、金利昇、欣昇慶、
    先結群、大滿成、昇鴻慶、新承慶、來福進、曰曰豐、日日
    滿祥、興財發二號、成吉財、享易財、仟蕙、成益漁、益源
    、新耀發、明利勝、金昇祥、進宏發、嘉順利、金上財、東
    勝億、正得輝、鎰萬載、宏翔、國佑、國豐財、興財發、金
    建利、昇鴻展、車鳳、昇勝財、成滿群這些漁船與膠筏，你
    都是和船主或船長接觸?）我 也不知道他們是船長或船主」
    「（問：（提示92年保字248 之19號資料）東港區漁會陳曾
    素月的帳號有開92年1 月30日至92年11月30日面額39萬至50
    萬面額不等的支票是何種款項，要付給何人？）我在90年被
    收押時，尚欠滿豐500 多萬元的款項，己經付了一部分，剩
    下這些，用分期的方式，票是我開的，交給蔡其穎」等語（
    見上訴補充理由卷第117 至121 頁），亦供承與加油站人員
    勾結向漁船買油轉售於他人賺取利潤；而證人即東隆加油站
    領班洪太平於偵查中證稱：「我們外觀上有8 個流量器，但
    實際上有10個流量器，其中2 個是隱藏起來，但發油還是在
    8 個流量器上發，這種方式是將回油再發出去給油蟲，我們
    操作的方式是將這2 個流量器輪流更換在8 個流量器上，要
    將回油發給油蟲時也是插入空白的油單，不記載船名，只記
    載油量，也沒有發油人的簽章，也沒有發油的起迄時間，空
    白的油單上已附記是屬於那一個油蟲的，這種形式的空白油
    單我們不會交給縣政府或中油，油蟲會派漁船來載這種回油
    。另外試桶的方式是不換流量器（俗稱機頭），也是插入空
    台的油單上面寫試桶，油單上會寫發油的起迄時間、發油人
    的簽章、發油的數量，油單上並不記載是哪一個油蟲，但會
    記載在內帳，若是試桶的話，油蟲也會派漁船來載這種回油
    」「漁船或膠筏來申請核配用油，但沒有加那麼多油給漁船
    或膠筏，回流的部分就在流量器原先做試桶預留的油孔拉管
    到油槽，加回到油槽，當天或等一段時間再將回油用換機頭
    的方式發油給油蟲」等語（見上訴補充理由卷第2 至6 頁）
    ，證人即東隆加油站會計林麗英於警訊時證稱：「用回流發
    油的意思，就是漁船來申購漁船柴油時，並未實際將所購柴
    油加入船艙內，而是經由公司變造的開關再回流至公司本身
    的油槽…，漁民未支付任何油款，而是由所謂油蟲代辦人，
    代付油款，再由油蟲取得這些回流之柴油之所有權。另外油
    蟲將這些回流之柴油寄放公司油槽內，油蟲再利用僱請儲油
    船和油筏，將油蟲所寄放之柴油從公司的加油碼頭抽走」「
    （警方查扣）編號52號之筆記簿是由洪太平所登記的（他休
    假時，由我代為登記），是記載每個油蟲每日收購多少漁船
    用油寄放公司之油量。油蟲收購漁船柴油是依據中油公司公
    告油價來進行買賣，公司的帳是由我負責登記，其金額款項
    是由經理陳振長負責收取」「（問：貴公司與油蟲進行交易
    買賣後如何向縣政府漁業課結算審核？）櫃台小姐4 位是承
    辦每日核配油量日報表，每日開立漁船加油發票，整理送交
    縣政府核配資料，俟縣政府審核過，交還一份報表給我們公
    司，列印分為上半月與下半月之旬報表及補助款、貨物稅之
    統計表，再交給我根據他們所給我之旬報表之全額，開立以
    抬頭行政院農委會漁業署之補助款發票給中油公司代為申請
    ，然後中油公司再由當期購油款中扣除，所以我們賣給漁民
    之油價是根據中油公司所公告之牌價來進行買賣，這個價格
    已經扣除營業稅、貨物稅及補助款之金額，我們公司可獲毛
    利每公秉653 元。我們公司是以銷貨折讓每粒以20元之代價
    給油蟲做為回饋金，由我本人以現金支付裝進信封袋，交給
    油蟲本人」等語（見上訴補充理由卷第146 至149 頁），於
    偵查中證稱：「（問：提示卷附東漁公司會計憑證應收帳款
    、暫收款人名船名明細，上面所寫人名船名及其他名稱代表
    何意義？）文加就是林文加，福安是廬褔安，他們是油蟲」
    「（問：油蟲向你們購油的錢如何支付?）有 的交現金、有
    的用轉帳，有的用匯款，有的寫取款條，這些款項我沒有經
    手，都是陳振長經手，我只有偶而在陳振長外出時幫他收過
    幾次現金而已，等他回來我就把現金交給他，陳振長再把每
    日收款報表交給我作帳」「（問：油蟲支付的這些錢都到那
    邊了?）都 存入公司台灣中小企銀東港分行的帳戶，他們每
    天都會派人來收，我們在該分行只有一個帳戶而己」等語（
    見上訴補充理由卷第150 至158 頁），證述被告盧福安、陳
    加景與協永富號、新順發號漁船船主，分別與加油站人員勾
    結，利用漁業用油因受有政府補助且免營業稅、貨物稅，遠
    較市面上同級之普通柴油價格低廉，而在受政府委託辦理漁
    業用油補貼作業之職務上機會詐取財物綦詳，並有盧福安在
    屏東縣新園鄉○○村○○路77號之2 住處，所查扣漁船加油
    往來紀錄簿、電話聯絡簿、盧靜芳東港區漁會存摺、過磅單
    3 張、機漁船進出港檢查紀錄簿1 本、滿豐漁船加油站公司
    紀錄單2 張、雜記單3 張、讚成行船隻修理估價單1 張、進
    福勝號漁船進出港檢查簿1 本、滿盈翔號油船進出港檢查簿
    1 本、進福勝號漁船漁船油配油手冊1 本、潘雅鈴台灣銀行
    存摺、台灣企銀存摺、華南商銀存摺各1 本、陳春秀台灣企
    銀存摺1 本、陳曾素月東港漁會活儲存摺封面影本1 張、記
    載購油船名帳單3 張、筆記本1 張、電話簿1 本、台灣銀行
    東港分行陳得勝、陳吳收貸款催收函2 張、台銀支票AM0000
    000 號面額27萬5,200 元支票1 張、邱明棟27萬元本票1 張
    、手機（0000000000號）1 具附卷可稽，且有被告陳加景自
    白及其行動電話通聯記錄資料、陳曾素月東港漁會帳號0000
    0-0-0 號交易往來明細、高雄區中小企銀大昌分行函覆潘美
    延、潘楊梅花開戶資料、台灣中小企業銀行大安分行杜聰明
    開戶資料、海岸巡防總局南部地區巡防局南局檢字第091000
    8798號函所附之「加強防杜漁船優惠用油流用行動計劃」執
    行海上臨檢查緝成果統計表及同局 (91) 安偵字第205 號函
    所附之漁船停泊海上位置示意圖附卷可稽。(五)綜上所述，本
    案「東隆」、「滿豐」加油站係受公務機關之委託辦理公務
    ，竟與漁船船主（長）、油蟲犯意聯絡，行為分擔，利用職
    務上機會詐欺財物，此犯行即為該當於貪污治罪條例第5 條
    、第2 條規定利用職務上機會詐取財物罪，雖盧褔安、陳加
    景、蔡豐二、吳清朝、林文加與上開加油站人員勾結所涉詐
    財犯行，未經檢察官起訴，然因上開所販賣之漁船用油仍係
    屬財產犯罪所得之贓物，合先敘明。
三、本件被告甲○○、戊○○、丁○○等3人所搬運之漁船用油
    ，據被告甲○○於警詢時供稱：「（問：3月21日晚間23時
    30分，警方在東港鎮後龍溪畔查獲一件違反能源法案，當時
    你人在何處？）我人在舢板上，警方所查獲的柴油（約4萬
    5000公升）是我的，我因害怕所以才會逃跑」「舢板是由我
    駕駛的，而另外2人為盧永祈及許明源是我僱來幫我拉油管
    的」「警方於90年6 月4 日19時40分在東港區漁會後面查獲
    我所僱用之王德利及船用柴油（約1 萬公升，是我所有），
    當時我與司機已離開現場」等語（見第6904號警卷第2 頁、
    第14309 號警卷第2 頁），於偵查中供稱：「舢舨係90年2
    月向盧福安以10幾萬元買的，該舢舨可裝260 幾桶，每桶
    200 公升，以無線電呼叫邱鴻影，當時其在東港要回高雄，
    我約其在東港港邊，從該舢舨卸油，油要其寄放四日，我付
    其2 萬元」「90年6 月初在俗稱華僑市場遇到陳俊安，請其
    至東港漁會處載運漁船用油，係由其帶路，至該處後我請其
    先離開，油係從無船籍之油筏抽取，伊請王德利幫忙扶油管
    ，我操作油筏，當日油筏載運50粒，每粒200 公升，油係90
    年5 月底起凌晨向2 、3 艘不知其名漁船購買，油要賣至中
    部，交貨予「阿財」，我與司機同往送貨」等語（見偵字第
    3812號卷第5 至8 頁、第3754號卷第98頁）；被告戊○○於
    偵查中供稱：「陳加景被查獲前2 、3 個月受僱於他，工作
    內容是抽油、卸油。我知道有漁船停在外海處（鹽埔漁港）
    等時數到了再進港」等語（見偵字第6237號卷第340 頁），
    於原審供稱：「（問：那油你知道是贓物？）我們在做的時
    侯警察就會抓了，陳加景有告訴我說要小心一點，不要被抓
    了」「他們漁船都是去加油站加油，我們再去漁船抽油，我
    以前好像有聽過直接去加油站的油庫抽去賣」等語（見原審
    卷(七)第113 至115 頁），被告丁○○於警詢時供稱：「於90
    年8 月23日22時在屏東縣東港鎮○○路與沿海路口駕車號X2
    －502 號、車尾DB－20號油罐車載運漁船用油被警查獲」等
    語（見第14726 號警卷第2 頁）、於偵查中供稱：「係向一
    艘沒有船名的油筏抽油的。綽號東東的男子，在今年（90
    年）7 月底時，僱用我開KX－502 號油罐車到東港載運漁船
    用油，我是到東港後溪處載運的，每次載160 粒，運費8000
    元，交油的對象並不固定，都是老闆東東」聯絡的，有時在
    彰化交流道處，有人來帶路」「今年7 、8 月時，我們有附
    加油桶載油至蔡貴燕那裡」「約4 、5 點至東港卸油處，每
    趟都要等人來帶路到抽油的地點，大約7 、8 點開始抽油，
    而油筏也是東東事先聯絡好的，有時好幾艘油筏加油給我，
    但有時只有一艘油筏加油給我」等語（見偵字第5549號卷第
    14 至15 頁）、於原審供稱：「我有讓曾義和從我油箱抽油
    ，大約100 多粒，共抽3 次」「起先我不知道那是贓物，是
    後來才知道，但我不知道油是從那裡來的」等語（見原審卷
    (四)第195 頁、卷(七)第3 頁），均供承直接或間接來自盧福安
    、陳加景所供應之漁船用油，而盧福安、陳加景所供應之漁
    船用油，係與上開加油站人員勾結所詐得之贓物，已如前述
    ，被告甲○○、戊○○、丁○○搬運贓物之事證明確，犯行
    均堪認定。
四、核被告甲○○、戊○○、丁○○所為，均係犯刑法第349 條
    第2項之搬運贓物罪，被告等多次搬運贓物犯行，均時間緊
    接，手段雷同，且觸犯相同罪名，應皆依連續犯之規定，僅
    論以一罪；被告甲○○與盧永祈、許明源間，被告戊○○與
    林文亮、林西寮、莊居興、陳博輝、陳宗賢、吳國揚間，被
    告丁○○與廖樵勳、廖樵宏、胡景翔、林志銘、郭松煌、楊
    吉生間，就上開搬運贓物犯行，各有犯意聯絡與行為分擔，
    皆係共同正犯。
五、原審對被告甲○○、戊○○、丁○○部分，未為詳察，遽為
    其等無罪之判決，尚有未合，公訴人上訴意旨，指摘原判決
    此部分不當，為有理由，應由本院將原判決關於被告甲○○
    、戊○○、丁○○部分，均予撤銷改判；審酌被告等罔顧政
    府補助漁船用油之美意，搬運油蟲詐購之漁船用油，影響賦
    稅之公平，爰依其等之素行、犯罪情節之輕重等一切情狀，
    各量處有期徒刑3月，並均諭知易科罰金之折算標準。
貳、上訴駁回部分：
一、公訴意旨略以：
 (一)被告己○○明知漁用油料來源可疑，竟受不明人士僱用，以
   運送贓物之犯意，於90年8 月23日駕駛牌號8R-507號油罐車
   ，自台南縣永康市出發至東港後，由綽號「鼠仔」帶路至東
   港鎮○○路俗稱「垃圾場」處，由許志明（業經本院判決無
   罪）等人在該處把風，經確認後，打開鐵柵門，讓該車進入
   駛至後寮溪岸邊，由停靠該處之不明油筏，將油料裝載至該
   車，再由己○○駛出，擬運至麻豆交流道，交付予「馬姓」
   不詳姓名男子，賺取運費牟利。嗣於當晚21時30分許，車行
   至東港鎮○○路口時為警查獲，並扣得漁船用柴油2 萬9900
   公升。因認被告己○○涉犯刑法第349 條第2 項之搬運贓物
   罪嫌云云。
 (二)緣王金樹、鄭月德、鄭月香，均明知藏匿於後龍溪油筏上之
   漁船用柴油來源可疑，仍以故買贓物之犯意聯絡，於90年6
   月7 日向綽號「阿豐」者，以每公升7 元購入，擬以每公升
   8元售予台中綽號「阿生」之男子，被告丙○○亦知悉載運之
   油料係贓物，竟以搬運之意，於90年6 月7 日晚上，駕駛牌
   號2K-406號油罐車前來東港鎮○○里○○路大排水溝，亦即
   俗稱「垃圾場」之處，經由把風人員管制，自不明油筏抽油
   至該油罐車，裝載數量為3 萬400 公升，於當晚20時20分許
   車行至林邊鄉○○村○○路為警查獲，並扣得前開3 萬400
   公升漁用柴油料，因認被告丙○○涉犯刑法第349 條第2 項
   之搬運贓物罪嫌云云。
 (三)緣蔡朝和係「全春財號」漁船船主之夫，明知漁船用油係政
   府補助漁民出海捕魚之用，不得移作他用，竟意圖為自己不
   法之所有，以出海作業為由，於90年4 月5 日申請核配甲種
   漁船用油3500公升，而向東港東隆加油站，以每粒1280元詐
   購如數油量，其餘油料則向不明漁船收購，並先於90年5 月
   31日晚上近11時許，以每次7000元酬勞，聯絡被告乙○○前
   來載運，擬售予台中地區蔡朝和指定之買主。其復以申請改
   裝康明斯六缸四四六馬力型NATA14-M舊品主機一部為籍口，
   於90年6 月1 日凌晨零時許，利用黑夜，視線模糊，不易查
   覺之際，利用管線及幫浦將柴油抽取至被告乙○○油罐車內
   。被告乙○○貪圖運費報酬，雖明知油品來源有疑，仍以搬
   運贓物之犯意，駕駛牌號XO-591號油罐車（拖車號碼QP-12號
   ）自林園至盬埔漁港附近，由蔡朝和將車開至漁港內，並操
   作船筏，由蔡朝文、陳明坤拉油管加油，被告乙○○則在排
   水溝旁土地公廟等候交車。迄同日凌晨0時45分許為警查獲，
   並扣得該油罐車內裝載之柴油2萬2千6百70公升，無籍油筏柴
   油13600公升，因認被告乙○○涉犯刑法第349條第2項之搬運
   贓物罪嫌云云。
二、按犯罪事實應依證據認定之，無證據不得認定犯罪事實；又
    不能證明被告犯罪者，應諭知無罪之判決，刑事訴訟法第15
    4條第2項、第301條第1項分別定有明文；次按認定不利於被
    告之事實，須依積極證據，苟積極證據不足為不利於被告事
    實之認定，即應為有利於被告之認定，更不必有何有利之證
    據（最高法院分別著有30年上字第816號判例參照）；而漁
    船油之申購，除漁船主需持用由中央漁業主管機關印製之「
    漁船油配油手冊」作為向配油單位申購油料之配油憑證外（
    台灣地區漁船油核配辦法第5 條第1 項參照），尚須按台灣
    地區漁船油核配辦法第6 條及第11條之規定，依「出海時數
    」及柴油機之「馬力」核計補充因出海作業所耗用之週轉油
    量。至於「出海時數」之計算，則依港檢單位之「進出港檢
    查簿」記載之進出港時間核計（同辦法第11條第2 項）。易
    言之，如港檢單位「進出港檢查簿」記載之進出港時間為真
    實，配油單位即應依規定核計出海時數配售油料予合法持有
    「配油手冊」之購油漁民，至於漁船出海後之作業狀況如何
    ？是否捕得漁獲？則非所問。此參照同辦法第九條規定：「
    漁船主申購補充漁船油，除鯖圍網漁船團外，其在漁船加油
    站加油者，應憑配油手冊及港檢單位之『進出港檢查簿或其
    單張』（或影本）之記載．．．」之內容益明。因之，除非
    漁民係以不實（偽造、變造或安檢人員故意為不實登載）之
    「進出港檢查簿」或「配油手冊」向配油單位購買漁船用油
    外，尚不能認為漁民向加油站申請補充油料時即係施用詐術
    。又漁民加油後之出海作業情形，亦非漁民加油站之加油人
    員可予審核，此觀諸屏東縣政府與「滿豐漁船加油站股份有
    限公司」及「東漁實業股份有限公司」訂立之「漁船油配售
    審核契約」書內容，均未有審查漁船作業及漁獲情形之項目
    約定即可明瞭，此有屏東縣政府92年8 月5 日屏府農漁字第
    0920129658號函函附之契約書2 份附卷可查（原審卷(八)第
    239頁及246 頁），故漁船主持用真正之「進出港檢查簿」
    及「配油手冊」向加油站申請核配油料時，加油站人員並無
    陷於錯誤之可能。又漁船主販賣漁船用油之行為固屬不法，
    惟其法律效果，亦僅「繳回該違規部分漁業動力用油優惠油
    價補貼金額」（漁業動力用油優惠油價標準第六條參照）及
    「停止該漁船該航次之漁船優惠用油」（行政院農業委員會
    89年7 月21日公告「停泊海上未實際從事漁撈作業漁船之處
    置規定」第1 條參照，原審卷(八)第234 頁參照）而已，乃「
    行政不法」行為。縱其販賣漁船優惠用油之行為可獲得不當
    利益，亦屬違反行政法規之所得，並不能因其行為有違社會
    大眾之正義感，即推定該等漁民於向加油站購買漁船用油時
    曾施用詐術，而該當刑法詐欺取財罪之構成要件，或認定販
    賣之漁船用油係屬財產犯罪所得之「贓物」。再漁船油之核
    配，乃依「出海時數」計算得之，並非依漁船「實際航行之
    時數或里程」加以核算，已如前述。而漁船於出海後放出漁
    網或釣具即關閉主機，僅保持副機運轉，以節省能源之情形
    ，亦為漁船以「延繩釣」、「流刺網」及「一支釣」等方式
    作業時所可見（卷附行政院農業委員會92年7 月25日漁二字
    第0921220249號函參照，原審卷(八)第232 頁）。故如漁船作
    業返航後，因「實際航行時數」少於「出海時數」，以致仍
    有部分油料剩餘，尚與常理無違。漁民將剩餘油料出售他人
    之行為，乃私有財產之處分，並不能因此推定漁民於購油時
    即有詐欺犯意而觸犯刑法。況油品公司出產之柴油種類繁多
    ，以中國石油股份有限公司為例，即有「甲種漁船油」（專
    供漁船用）、「海運柴油」（國際船舶用）、「普通柴油」
    （軍用戰鬥車輛及船舶內燃機專用）及「高級柴油」（市售
    柴油）之別，在成分上，除重質部分有所差異外，硫含量及
    顏色亦有所不同（市售高級柴油硫含量為百分之0.035 以下
    ，其他油品硫含量為百分之1 以下；漁船用油另添加黑色染
    劑），有中國石油股份有限公司92年7 月28日業字第
    0920005216號函在卷可查（原審卷(八)第227 頁參照）。故查
    獲扣案之油品，如經鑑定其成份與上開「甲種漁船油」之特
    徵不同者，自不能認為係漁民向漁船加油詐購所得。
三、經查：
 (一)被告己○○部分：
   被告己○○所載運之柴油，據其於警訊時供稱：「於90年8
   月23日21時30分許，我駕駛牌號8R-507號油罐車，載運漁船
   用柴油經東港鎮○○路口時，為警查獲」「我係向綽號鼠仔
   」帶路至東港鎮○○路俗稱垃圾場處買油，由其打大哥大給
   我，帶至抽油地點，由停靠該處之不明油筏，將油料裝載至
   我車，要運至麻豆交流道，交付予馬姓不詳姓名男子」等語
   （見第14707號警卷第3頁），並無證據可供證明係由何艘漁
   船抽得，無從認係他人因詐欺犯罪所得之「贓物」。揆諸前
   開說明，被告己○○無從依刑法第349條第2項之搬運贓物罪
   相繩。
 (二)被告丙○○部分：
   被告丙○○所載運之柴油，據其於警訊時供稱：「警方於90
   年6 月7 日晚上20時20分許，我駕駛牌號2K-406號油罐車裝
   載漁船用柴油，車行至林邊鄉○○村○○路，為警查獲」等
   語（見第4994號警卷第5頁），於偵查中供稱：「王金樹在雙
   園橋遇到我，請我載運漁船用油到台中，台中買主會再打電
   話給我，王金樹帶我至東港鎮○○里○○路垃圾場，自不明
   油筏抽油至該油罐車」等語（見偵字第3758號卷第14頁），
   而王金樹於警訊時供稱：「警方於90年6月7日晚上20時20 分
   許，查獲丙○○駕駛牌號2K-406號油罐車裝載漁船用柴油，
   途經林邊鄉○○村○○路，是我雇用的」「從東港鎮○○里
   ○○路大排水溝，亦即俗稱「垃圾場之處，經由不明油筏抽
   油至該油罐車，油是向綽號「阿豐者，以每公升7元購入，擬
   以每公升8元售予台中綽號阿生之男子」等語（見第4994 號
   警卷第2頁），並無證據可供證明係由何艘漁船抽得，無從認
   係他人因詐欺犯罪所得之「贓物」。揆諸前開說明，被告丙
   ○○無從依刑法第349條第2項之搬運贓物罪相繩。
 (三)被告乙○○部分：
   被告乙○○所載運之柴油，據其於警訊時供稱：「警方於90
   年6 月1 日凌晨0 時45分許零時許，查獲我駕駛牌號XO-591
   號油罐車自林園至盬埔漁港附近，由蔡朝文、陳明坤拉油管
   加油，我在排水溝旁土地公廟等候交車，為警查獲」等語（
   見第14189號警卷第9頁），而蔡朝和於警詢時供稱：「於90
   年6月1日凌晨零時許，盬埔漁港附近，查獲牌號ＸＯ－591號
   油罐車（拖車號碼ＱＰ－12）及船筏、漁船用油均是我所有
   」「該漁船用油係全春財號漁船利用管線及幫浦抽取至油筏
   」「乙○○是我僱用之油罐車司機，將油載運售予台中地區
   買主阿昌」等語（見第14189 號卷第3 頁），於原審供稱：
   「我全部的油都是向加油站加的」等語（見原審卷(四)第82頁
   ）」等語（見同上卷第22頁），被告蔡朝和所販售之柴油既
   係自全春財號漁船，然不能證明全春財號漁船於加油時有何
   與加油站人員勾結詐欺政府補貼之贓物，揆諸前開說明，被
   告蔡朝和不得依刑法第339 條第1 項之詐欺取財罪，被告蔡
   朝和業經本院93年上訴字第1013號判處無罪，則被告乙○○
   無從依刑法第349 條第2 項之搬運贓物罪相繩。
四、原審因而為被告己○○、丙○○、乙○○無罪之諭知，經核
    尚無不合，公訴人上訴意旨，仍執陳詞，指摘原判決此部分
    不當，為無理由，應予駁回。
參、被告甲○○、乙○○經合法傳喚，無正當理由不到庭，爰不
    待其陳述逕行判決。
據上論斷，應依刑事訴訟法第368 條、第369 條第1 項前段、第
364條、第371條、第299條第1項前段、刑法第349條第2項、第28
條、第56條、第41條第1項前段，罰金罰鍰提高標準條例第1條前
段、第2條，判決如主文。
本案經檢察官沈紹嘉到庭執行職務。
中    華    民    國    95    年    5     月    2    日
                  刑事第七庭    審判長法  官   莊飛宗
                                      法  官   黃三友
                                      法  官   黃憲文
以上正本證明與原本無異。
不得上訴
中    華    民    國    95    年    5     月    2    日
                                      書記官   施耀程
附錄本件判決論罪科刑法條：
刑法第349條第2項
收受贓物者，處三年以下有期徒刑、拘役或五百元以下罰金。
搬運、寄藏、故買贓物或為牙保者，處五年以下有期徒刑、拘役
或科或併科一千元以下罰金。
因贓物變得之財物，以贓物論。


司法院資訊處製作；財團法人民間司法改革基金會備份。
